臺灣臺中地方法院民事裁定　98年度建字第117號
原　　　告　廣鑫營造有限公司
法定代理人　黃婉婷
訴訟代理人　駱忠誠律師
被　　　告　交通部台灣區○道○○○路局中區工程處
法定代理人　吳立文
訴訟代理人　郭誠鐘
　　　　　　饒書安
　　　　　　黃雅玲
　　　　　　蔡慶文律師
當事人間給付工程款事件，本院於民國100年4月28日所為之判決
，其原本及正本應更正如下：
    主    文
原判決原本及正本第十頁「乙、實體部分：壹、原告方面：」項
目下第三點（即「四、聲明：」之前），應更正如附表。
    理      由
一、按判決如有誤寫、誤算或其他類此之顯然錯誤者，法院得依
    聲請或依職權以裁定更正之，其正本與原本不符者亦同，民
    事訴訟法第232條第1項定有明文。
二、查本院前開之判決之原本及正本中，就「乙、實體部分：壹
    、原告方面：」欄下述明原告之主張中，其中第三點漏載，
    此對照該判決關於原告之陳述，其編號順序為「一、被告應
    返還逾期違約金…」（原判決第1頁）、「二、被告應給付
    原告完成二次『直立筐網導流工」工項費用…」（原判決第
    4 頁）後，直接跳到「四、聲明」（原判決第10頁），中間
    顯係漏載第三點即關於「土方及填方之費用」之原告陳述（
    詳如附表）；且對照被告之答辯及本院之判斷等理由欄，均
    有針對「土方及填方之費用」加以論述，故上揭附表所示原
    告之陳述，顯係原判決之漏繕，有如主文所示之顯然錯誤，
    應予更正，故在原判決第10頁「四、聲明」之前，應補充附
    表所示之內容。
三、依首開規定裁定如主文。
中    華    民    國   100    年    8     月    22    日
                  民事第二庭    法  官  林慶郎
正本係照原本作成
如不服本裁定應於送
達後10日內向本院提出抗告狀，並繳納抗告費新臺幣1,000元。
中    華    民    國   100    年    8     月    22    日
                                書記官  王淑燕
附表：
三、被告應給付原告土方及填方之費用2,439,200元部分：
（一）系爭工程契約詳細表訂有壹項A13「抽移擋排水」施工項
      目，惟契約之單價分析表係打設鋼板樁，另依契約特定條
      款參施工要求第11點對於抽擋排水費亦僅載明「本工項擋
      水及圍水措施主要以9M鋼板樁設置」，亦即本案原設計之
      抽擋排水僅係以打設鋼板樁方式為之。然在系爭工程之施
      工北岸遭受97年7月18日卡玫基颱風、同年7月26日鳳凰相
      繼來襲，及上游集集攔河堰不定時，調節性洩洪、上游電
      廠、水庫放水等如上所述及不可預見之因素影響後，如僅
      以原契約所約定之打設鋼板樁方式，實無法抵檔水的力量
      ，因此必須於鋼板樁打設後增加「背填土」，方能抵檔水
      流，亦即增加挖方及填方之處理。且由於颱風後，原告所
      完成之南岸工程已發揮功能﹙產生淤積﹚致水流均集中於
      北岸，水深且急，為施打鋼板樁，必須先挖掘分流導水溝
      渠及施作土堤圍堰截水，否則無法施作鋼板樁，完成移擋
      水工作。因此，必須增加挖方及填方工作，非僅原契約所
      定之打設鋼板樁就能達成抽移擋排水作用。是原告遂於97
      年7月21日以97廣營字第612號函要求捷統工程顧問公司需
      進行會勘，由捷統工程顧問公司公司同意後，於97年7月
      23日以該公司九七捷斗字第027號函依前揭理由請求被告
      共同辦理會勘。經原告於97年8月1日以97廣字營第647號
      函提出移排水計畫書圖及平面圖，交監造單位審查，並副
      知被告，於該計畫書內提出增加「鋼鈑樁背填土料以現有
      河床料採取回填」及施築「土堤」等二項，嗣三方於97年
      8月5日進行會勘後，並作成卷存原證20之會勘紀錄，被告
      承諾：「本工程北岸潛堰因卡玫基颱風造成缺口擴大（由
      0K+781-0K+ 819）及0K+552下游沖刷坑的搶修，…並按實
      做數量併入本工程結算」、「因災損所需的搶修工期、金
      額得另行單獨核計辦理契約變更」等等，顯見本案情事確
      有變更，捷統工程顧問公司於97年8月14日九七捷斗監造
      字第023號函中亦表示同意。故由此可證因卡玫基颱風後
      施作北岸部分，被告已同意就此部分工期及金額將單獨核
      計辦理契約變更。又自從卡玫基、鳳凰颱風來襲及集集攔
      河堰不定時調節性放水及堰內排砂等因素，致原告移排水
      時程耗費過久，為造成施工延宕之主因，故原告於97年8
      月22日另與捷統工程顧問公司召集相關人員召開「97年國
      道一號中沙大橋潛堰緊急搶修工程趕工協調會議」研商，
      做成結論以：「因本工程已在汛期間施工且集集攔河堰不
      定時放水致移排水困難度增高…將已澆置完成之515塊10T
      混凝土鼎塊依現地狀況直接排放或拋放」，被告並依上揭
      97年8月22日會議結論（捷統工程顧問公司97年8月27日始
      發函被告），辦理契約變更，其變更契約書理由第二項：
      「變更理由：因卡玫基（7月18日）及鳳凰颱風（7月28日
      ）相繼侵襲及集集攔河堰不定期放水，致造成北岸河道寬
      度面積加大及流量大增，以致抽排擋水工項履履失敗，而
      嚴重延宕工進…」內容，即知（1）卡玫基及鳳凰颱風相
      繼侵襲及集集攔河堰不定期放水確實造成北岸河道寬度面
      積加大及流量大增，且非雙方契約時所未預料之情事變更
      情形；（2）原告依被告所要求之抽擋排水方式施工（以
      打設鋼鈑樁方式），無法因應卡玫基、鳳凰颱風相繼侵襲
      及集集攔河堰不定期放水，以致一再失敗。從而，亦足證
      原告確有依核定之排水計畫辦理，故被告對因情事變更所
      增加施作「鋼鈑樁背填土料以現有河床料採取回填」及施
      築「土堤」等費用自應予以給付。
（二）再依系爭契約圖說之一般說明第11點明定：「本工程屬河
      中工程，針對工作項目之範圍及數目僅依設計當時之情況
      予以詳細考慮，承包商施工時可依現場條件酌予調整，經
      工程司代表核可後，據以施工，並以實作數量結算」，可
      見被告於契約中授權原告得依現場條件酌予調整。原告在
      施工過程遭遇兩次颱風來襲，及上游集集攔河堰不定時，
      調節性洩洪、上游電廠、水庫放水等不可預見之因素，造
      成抽移擋排水圍堰工項施工條件嚴重改變，北岸行水區之
      擴大及增加，北岸部分之圍水抽擋排水更困難，此從被告
      契約變更書說明第二項表示：「因卡玫基颱風及鳳凰颱風
      侵襲及集集攔河堰不定期放水…」即可推知，前已敘及，
      故根本無法依原設計之移水及抽擋排水方式（僅打設鋼版
      樁）完成，必須增加挖方及填方之處理。由於颱風後原告
      所完成之南岸工程已發揮功能﹙產生淤積﹚致水流均集中
      於北岸，水深且急，為施打鋼板樁，即必須先挖掘分流導
      水溝渠，並施作土堤圍堰截水，否則無法施作鋼板樁，完
      成移檔水工作，前亦已提及。故原告乃於97年8月1日提出
      移排水計畫書圖及平面圖，交監造單位審查，並副知被告
      ，且於該計畫書內提出增加「鋼鈑樁背填土料以現有河床
      料採取回填」及施築「土堤」等二項，被告所委任之監造
      單位捷統工程顧問公司，亦依97年8月14日九七捷斗監造
      字第23號函表示同意。至於被告認為原告應先施作北岸，
      並非南岸，方不致產生行水區擴大之損害等情，原告則認
      為，開工當時之南岸處於高灘地、北岸為既有行水區○○
      ○○○道，而潛堰之施工，必須先完成導水及抽排水工作
      ，故自無先施將北岸的河水導入原本無水之南岸，且由於
      必須導水，亦無法令兩岸同時施工，故原告先施作南岸再
      施作北岸，本合乎工程性質，被告所委託之捷統工程顧問
      公司以97年6月20日九七捷斗監造字第004號函亦表示：「
      有關本案於颱風來襲前需加緊趕工完成之項目如后：北岸
      框網施作部分及南岸搶修工程之各項施作項目」，是被告
      所主張實難謂有理。也因此，原告從事符合契約圖說之一
      般說明第11點規定，被告對於增加施工背填土及土堤之施
      工費部分，自應依實作實算之方式，給付原告報酬。綜上
      可知，北岸工程抽移擋排水圍堰工項之施工條件，已嚴重
      改變要無疑問，且此一事實，係發生於契約成立生效後，
      係雙方於訂約前，所未預料之情形。據此，自可認係屬民
      法第227條之2之情事變更。縱然本案抽檔排水費用依被告
      抗辯為契約工項一式計價，然此係不可抗力之原因所致系
      爭工程環境地形地貌改變，使施工斷面加寬，施工條件改
      變，故為完成此工作，因而增加之費用，自不應由原告負
      擔，始符公平。且依系爭契約特定條款參施工要求第11點
      約定，所謂一式之抽擋排水費，亦僅載明「本工項擋水及
      圍水措施主要以9M鋼板樁設置」，顯見，本案原設計之抽
      擋排水僅係以打設鋼板樁方式為之，並不包括「鋼鈑樁背
      填土料以現有河床料採取回填」及施築「土堤」等二項，
      因此，原告所額外施作之此二項工作，自非在原契約約定
      之一式範圍。從而，依民法第227條之2規定及被告97年8
      月5日辦理會勘之承諾，被告自應依實際施作之機械工資
      給付，又由於係以現場土石方為材料，故僅有施工機具之
      租用及操作工資，經依被告所委監造人員黃靖豪所簽認之
      施工日報所載，逐日統計自97年8月1日至同年月28日變更
      放棄原有施工方式，實際使用之機具費用共計2,439,200
      元。